【裁判字號】    88,重訴,214
【裁判日期】    891226
【裁判案由】    塗銷所有權移轉登記
【裁判全文】
臺灣屏東地方法院民事判決  八十八年度重訴字第二一四號
    原      告  丁○○
    訴訟代理人  林永發律師
    被      告  丙○○      住.
                乙○○○    住.
                甲○○      住台北市○○區○○路五五０巷十號三樓
    共      同
    訴訟代理人  張瓊文律師
右當事人間塗銷所有權移轉登記事件，本院判決如左：
    主    文
被告甲○○就坐落萬丹鄉○○段八五一號、田、面積○‧一四六九公頃，持分二分之
一，於民國八十六年十二月十六日由屏東地政事務所收件，字號屏東字第三一五五八
號，暨就同上土地剩餘持分二分之一，於八十七年二月十日，由屏東地政事務所收件
，字號屏東字第○二五六九號，以買賣為原因之所有權移轉登記，應予塗銷。
被告將右開土地所有權移轉登記予以塗銷登記回復為被告乙○○○所有後，被告丙○○、乙○○○就右開土地，所有權全部，於民國八十五年十月二十一日由屏東地政事
務所收件，字號屏東字第二六二四三號，所為贈與之債權行為及所有權移轉登記之物
權行為應予撤銷，被告乙○○○並應將右開土地以贈與為原因之所有權移轉登記予以
塗銷。
被告丙○○、乙○○○就坐落屏東縣萬丹鄉○○段七五九號、建、面積○‧一四七四
公頃，持分八分之一，同段七六０號、建、面積○‧四二○六公頃，持分八分之一，
於民國八十六年十一月十三日由屏東地政事務所收件，字號屏東字第二八八一三號，
所為贈與之債權行為及所有權移轉登記之物權行為應予撤銷，被告乙○○○並應將前
揭二筆土地以贈與為原因之所有權移轉登記予以塗銷。
被告丙○○、甲○○就坐落屏東縣潮州鎮八老爺九一○之三號、建、面積○‧○六七
七公頃，所有權全部，暨就同段九一○之一一號、道、面積○‧○○五一公頃，所有
權全部，均於民國八十六年二月十八日由潮州地政事務所收件，字號潮登字第二五一
一號，所為贈與之債權行為及所有權移轉登記之物權行為應予撤銷，被告甲○○並應
將前揭二筆土地以贈與為原因之所有權移轉登記予以塗銷。
訴訟費用由被告連帶負擔。
    事    實
甲、原告方面：
一、聲明：求為判決
   （一）被告丙○○、乙○○○就坐落屏東縣萬丹鄉○○段八五一號、田、面積○
       ‧一四六九公頃，所有權全部，於民國八十五年十月三十一日由屏東地政
         事務所收件，字號屏東字第二六二四三號，暨就同上段七五九號、建、面
         積○‧一四七四公頃，持分八分之一，同上段七六０號、建、面積○‧四
         二○六公頃，持分八分之一，於民國八十六年十一月十三日由屏東地政事
         務所收件，字號屏東字第二八八一三號，所為贈與之法律行為應予撤銷，
         被告乙○○○並應將前揭三筆土地以贈與為原因之所有權移轉登記予以塗
         銷。
   （二）被告丙○○、甲○○就坐落屏東縣潮州鎮八老爺九一○之三號、建、面積
         ○‧○六七七公頃，所有權全部，暨就同上段九一○之一一號、道、面積
         ○‧○○五一公頃，所有權全部，於民國八十六年二月十八日由潮州地政
         事務所收件，字號潮登字第二五一一號，均以贈與為原因之法律行為應予
         撤銷，被告甲○○並應將前揭二筆土地以贈與為原因之所有權移轉登記予
         甲○○名義予以塗銷。
   （三）１、先位聲明：
         被告甲○○就坐落萬丹鄉○○段八五一號、田、面積○‧一四六九公頃，
         持分二分之一，於民國八十六年十二月十六日由屏東地政事務所收件，字
         號屏東字第三一五五八號，暨就同上土地剩餘持分二分之一，於八十七年
         二月十日，由屏東地政事務所收件，字號屏東字第○二五六九號，以買賣
         為原因之所有權移轉登記予甲○○名義予以塗銷。
         ２、備位聲明：
         被告乙○○○、甲○○就坐落萬丹鄉○○段八五一號、田、面積○‧一四
         六九公頃，持分二分之一，於民國八十六年十二月十六日由屏東地政事務
         所收件，字號屏東字第三一五五八號，暨就同上土地剩餘持分二分之一，
         於八十七年二月十日，由屏東地政事務所收件，字號屏東字第○二五六九
         號所為買賣行為應予撤銷，被告甲○○並應將前揭土地以買賣為原因之所
         有權移轉登記予甲○○名義予以塗銷。
   （四）訴訟費用由被告等負擔。
二、陳述：
   （一）查被告丙○○、甲○○為父子，被告乙○○○則為甲○○之母。被告丙○○前於民國（下同）八十三年七、九月間為其長子李文瀧及長媳蔡玲琴向
         訴外人李瑞櫻、李瑞蘭借款之保證人，經鈞院八十六年度重訴字第一四號
         、第九三一號民事判決被告應負代償責任確定，並經查封丙○○土地在案
         。被告丙○○又於八十五年六月間為李文瀧、蔡玲琴之保證人，陸續向原
         告借款各四百萬元共八百萬元，經原告向鈞院訴請被告及李文瀧、蔡玲琴
         清償債務亦經鈞院八十七年度重訴字第二二九號判決原告勝訴確定在案。
   （二）被告丙○○所有不動產除坐落屏東縣萬丹鄉○○段八五一號、七五九號、
         七六０號及屏東縣潮州鎮八老爺九一○之三號、九一○之一一地號等土地
         （下稱系爭土地）外，已分別為其債權人李瑞櫻、李瑞蘭執行查封並在拍
         賣中，僅餘系爭土地可供原告執行，然原告於八十八年六月二十二日申請
         本件系爭土地之登記簿謄本發現被告丙○○為逃避原告之查封分別於八十
         五年七月二十一日及八十六年十一月十二日將訴之聲明第一項所示土地以
         贈與為原因，將所有權移轉登記予妻即被告乙○○○，並於八十六年二月
         十八日將訴之聲明第二項所示土地以贈與為原因移轉所有權登記予其子即
         被告甲○○。被告乙○○○於無償取得坐落萬丹鄉○○段八五一號、田、
         面積○一四六九公頃後，分別於八十六年十二月十六日、八十七年二月十
         日將該土地持分各二分之一，以假買賣方式移轉登記與其子即被告甲○○
         。丙○○財產逃脫一空，致原告雖獲勝訴判決已無財產查封。
   （三）被告丙○○前述贈與行為，屬無償行為顯有害原告之債權，且被告李林玉
         珠無償繼受如訴之聲明第三項之土地後，竟於八十六年十二月十六日與被
         告甲○○通謀而為虛偽之買賣行為，由乙○○○將該筆土地所有權持分二
         分之一移轉登記甲○○，嗣又於八十七年二月十日以同一方式，將剩餘持
         分二分之一移轉登記予甲○○，使甲○○取得該筆土地之全部所有權，依
         民法第八十七條第一項規定，表意人與相對人通謀而虛偽意思表示者意思
         表示無效。原告依此無效之法律關係請求被告甲○○、乙○○○母子間之
         所有權移轉登記塗銷，縱認被告間所為買賣通謀非虛偽意思表示，則因李
         文利為轉得人，且於受益時明知有損害於債權人之權利，與屬惡意取得，
         依民法第二百四十四條第二項規定，亦為撤銷權行使無效之效力所及，亦
         應負塗銷責任。綜上所述，被告等前開以贈與及買賣為原因之土地所有權
         移轉登記，致使原告與被告丙○○間清償債務判決勝訴確定後，無法對其
         所有系爭不動產強制執行，迨八十八年六月十七日、二十二日、二十三日
         申請系爭土地謄本後始悉上述詐害行為，爰依法提起本訴，請求撤銷詐害
         行為並塗銷土地所有權移轉登記。
   （四）對被告抗辯之陳述：
     １、八十五年十二月因債權人李瑞櫻查封丙○○之土地後，丙○○才陸續移轉
         名下財產予另外二名被告，並非贈與或分產行為。
     ２、屏東縣萬丹鄉○○段七六０號土地是因被告陳報後才知道有該筆土地，所
         以才訴之追加。
     ３、被告丙○○於八十九年十月二十四日庭審時承認「系爭土地係伊贈與其妻
         即被告乙○○○」，被告乙○○○亦承認「系爭土地係伊丈夫登記給她」
         ，無價金給付，屬無償贈與，顯有詐害債權人權利之事實，原告依民法第
         二百四十四條第一項及同法第二百四十五條規定聲請法院撤銷贈與行為，
       依法有據。
     ４、被告乙○○○同日庭審承認：「伊不知道土地有賣給她兒子」；「如何買
         賣土地都不知道」；其子即被告甲○○則稱：「我幫父親付銀行利息，每
         月交給父親三、四萬元，由父親去處理，包括幫父付利息及家庭費用，土
         地買賣價金沒說若干... 」，足見伊母子間就系爭土地之買賣既無價金之
         約定，亦無書面契約之訂立，甲○○每月交給父親三、四萬元既係幫父付
         利息及家庭費用，即非買賣價金之給付；其原設定之抵押權隨同所有權人
         變更而移轉，此為法律規定所當然，不論其買賣移轉契約之真假，抵押權
         均隨同移轉，因此不能以抵押權之隨同移轉負擔即推定為買賣行為。
   ５、被告乙○○○與其子即被告甲○○間就系爭土地分二次之買賣行為，係屬
         母子間為幫助被告丙○○脫產輾轉所為之通謀虛偽意思之假買賣行為，依
         民法第八十七條第一項規定，其買賣無效，有如上述，設若該母子間之買
         賣行為有效成立，依遺產及贈與稅法第五條第六款規定：「二親等以內親
         屬間財產之買賣」，視為贈與，被告乙○○○與甲○○間之買賣行為，依
         此規定即視為贈與，屬無償行為，亦得為撤銷權行使之標的經訴訟撤銷後
         其效力溯及既往歸於無效，被告乙○○○、甲○○應負塗銷登記之責任。
   ６、被告丙○○之保證債務於八十五年六月間為其子李文瀧、媳蔡玲琴簽立之
         保證契約時即成立生效，因此，法院依據該有效成立之保證契約判決「被
         告丙○○應於原告對被告李文瀧、蔡玲琴財產為強制執行無效果時，由被
         告丙○○給付之」確定在案，其中所謂：「原告對被告李文瀧、蔡玲琴財
         產為強制執行無效果時由被告丙○○給付之」係原告對被告丙○○執行，
         先後問題，並非債權成立生效要件，兩者不能混為一談。況被告李文瀧、
         蔡玲琴夫妻已無財產可供執行，此由另案李瑞櫻對李文瀧、蔡玲琴、李優
         吉請求給付借款執行案件引用八十五年執全字第一一０一號對債務人李優
         吉假扣押案件進行拍賣時，即可證明李文瀧、蔡玲琴已無財產可供執行，
         故才假扣押查封保證人丙○○之財產。被告丙○○於八十五年六月間簽立
         保證契約時即負有保證債務，為保證債務人，原告係被告丙○○之保證債
         權人。
三、證據：提出八十六年重訴字第一四號、八十六年訴字第九三一號判決及確定證明
    書與八十六年重上字第九二、八十七年重訴字第二二九號判決及確定證明書各一
    份；土地謄本及地價證明書各四份、土地謄本一份；戶籍謄本一份。並聲請調閱
    鈞院八十七年執字第七四四０號民事執行卷。
乙、被告方面：
一、聲明：原告之訴駁回，訴訟費用由原告負擔。
二、陳述：
   （一）按民法第二百四十四條撤銷權規定，債權人所得撤銷之債務人詐害行為，
         以債權成立後所為者為限（孫森焱著民法債編總論第四六二頁參照）。惟
         查本件被告丙○○係原債務人李文瀧、蔡玲琴之保證人，僅係於原債務人
         李文瀧、蔡玲琴不足清償渠等債務之際，被告丙○○始負代為清償責任，
         故於原債務人李文瀧、蔡玲琴之債務尚未發生之時，或尚未確定渠等是否
         已無法清償或不足清償時，被告丙○○之擔保債務尚未發生，即原債務人
         李文瀧、蔡玲琴之債權人對被告丙○○之債權尚未成立。
   （二）查原告丁○○於八十七年十一月三十日方向台灣屏東地方法院提起請求李
         文瀧、蔡玲琴清償債務之訴，復於該訴之訴之聲明第二項載明：前項給付
         於原告對被告李文瀧、蔡玲琴實施強制執行無效果時，由被告丙○○給付
         之。準此以觀，原告丁○○八十七年十一月三十日起訴狀，已明確顯示，
         被告丙○○當時與其尚無債權、債務關係，須俟李文瀧、蔡玲琴不願清償
         債務，且確認強制執行李文瀧、蔡玲琴之財產無效果時，原告丁○○對於
         被告丙○○之債權始成立。
   （三）綜觀原告丁○○提出之資料，俱未有原告丁○○強制執行李文瀧、蔡玲琴
         之財產無效果之證據，則豈得直接由被告丙○○負給付清償責任。職是，
         被告丙○○與原告丁○○尚無債權、債務關係，原告丁○○自無理由請求
         被告丙○○為任何塗銷登記之行為。
   （四）又縱認原告丁○○於八十八年三月四日接獲台灣屏東地方法院民事判決後
         即得確定強制執行李文瀧、蔡玲琴之財產必無效果，被告丙○○須負給付
         清償責任。然查，原告丁○○對被告丙○○之債權成立應較晚於八十八年
         三月民事判決確定日。而本件被告丙○○移轉所有權登記予被告甲○○、
         乙○○○係於八十六年間因分家，各自獨立生活之緣故，而移轉所有權登
         記予被告甲○○、乙○○○。因之，八十六年間，被告丙○○與原告鄭丁
         順間之債權尚未成立，揆諸前揭說明，原告丁○○顯無權撤銷被告丙○○
         與被告甲○○、乙○○○間之移轉所有權行為。
   （五）緣被告丙○○早於八十一年間即曾移轉屏東縣新園鄉○○段第二五五地號
         土地予李文瀧，後又因李文瀧積欠他人數筆債務，被告丙○○乃陸續於八
         十五、八十六年出賣其坐落新圍鄉○○段一一八地號土地及萬丹鄉○○段
         一０九八、一０九九地號土地代李文瀧償債，復有李瑞櫻、李瑞蘭查封拍
         賣被告丙○○之土地償還李文瀧之債務，職是，被告丙○○前後贈與予李
         文瀧之金額至少逾一千萬元（詳細數額未計算），上揭情事合先敘明。
   （六）查中國人古老傳統皆係重男輕女，不論係分家或係繼承子嗣等，均只分給
         男子，或論男孫，而不會分給女子、女孫。本件被告丙○○育有三女及李
         文瀧、甲○○二子，然丙○○已代李文瀧清償逾千萬元之債務，故分家時
         ，僅分予另一子甲○○家產，而未再分予李文瀧，又因中國人古老重男輕
         女之思想，丙○○均未分予其三位女兒分文，職是，被告所稱分家之際，
         始與甲○○談妥由甲○○負責繳還本息，丙○○將屏東縣潮州鎮八老爺九
         一０之三、九一０之一一地號土地移轉所有權登記予甲○○之情節，顯係
         事實，實可採信。
   （七）被告丙○○原有不少積蓄、田地，俱因代李文瀧償債，而所剩無幾，唯恐
         被告丙○○若突遭意外，其妻即被告乙○○○頓失所依，生計陷入困境，
         遂於八十五、八十六年間於分家之際，將市值僅一百多萬元之坐落萬丹鄉
         ○○段七五九、七六０地號持分土地及銀行貸款一千四百四十萬元之萬丹
         鄉○○段八五一地號土地贈與予被告乙○○○作為生計之保障。
   （八）又查於八十六年十月間，被告丙○○因無力負擔巨額利息，乃與被告李林
         玉珠、甲○○再次商議，被告乙○○○將殘餘市值約一百多萬元之坐落萬
         丹鄉○○段八五一地號土地以約一百萬元之價值賣予被告甲○○（公告現
         值僅約五百多萬元，貸款一千四百多萬元），另由被告甲○○負擔一千四
         百多萬元之貸款，惟因甲○○現尚無力清償，即無法更名或塗銷，遂以協
         議方式，由甲○○負責償還及繳息。故被告甲○○於八十六年十月十六日
         自屏東一信提領十三萬現金作為首款，復於八十六年十月十六日起至八十
         七年間就被告甲○○經濟狀況之優劣陸續給付數萬元不等金額予被告李優
         吉、乙○○○，期間較大筆之金額為被告甲○○於八十七年五月二十六日
         提領七十萬元現金交付予被告丙○○、乙○○○，職是，被告乙○○○所
         有前開土地已賣予被告甲○○，即於八十六年十一月及八十七年一月間移
         轉所有權登記予被告甲○○。又核對丙○○與甲○○之供述，顯相符合，
         均係丙○○無法清償坐落萬丹鄉○○段八五一地號土地上之屏東一信本金
         逾一千四百萬元之貸款利息，始與甲○○商議，由甲○○負責繳還本息，
         丙○○將屏東縣潮州鎮○○○段九一０之三、九一０之一一地號土地移轉
         所有權登記予甲○○，顯見丙○○之贈與，係有附負擔之贈與，該負擔實
         大於所受之贈與。
   （九）且乙○○○係傳統鄉下純樸之婦人，萬事以夫為尊，且其不識字，故對於
         家中大事俱交由丙○○處理，職是，丙○○將坐落萬丹鄉○○段八五一地
         號土地贈與乙○○○後，復售予甲○○，乙○○○均知情，且授權予李優
         吉自行處理，此由其所稱，其不識字，事情都交由丙○○處理可證。
   （十）原告履誣指被告等人之行為係為脫產，然查八十三年被告丙○○借款當時
         ，經濟景氣佳，土地均能借貸高額金錢，而至八十五、八十六年間經濟景
         氣陡降，土地價格下降，拍賣價更低，每每不足清償原貸款額，其他財產
         亦須清償不足額款。準此，被告丙○○於八十六年間已完全無力負擔貸款
         利息，銀行多次催繳利息是時，若非被告丙○○與甲○○談妥，由被告李
         文利一力承擔貸款，繼續繳息，被告丙○○之所有財產已全遭保證責任屏
         東縣屏東市第一信用合作社查封拍賣，原告亦無法取得分文，更無機會讓
         原告誣指被告等人脫產云云。是故，被告甲○○為免父親一生辛勞付諸流
         水，始以不划算之交換，一力承擔巨額貸款（被告甲○○獲得之土地市值
         僅約三、四百萬元，卻背負一千多萬元之貸款），被告甲○○實係吃虧而
         無利益，益見被告丙○○與被告甲○○間之贈與行為絕非無償行為。原告
         丁○○自無理由撤銷被告等人間之移轉所有權登記行為。
 （十一）不同意原告訴之追加。
三、證據：提出屏東縣稅捐稽徵處免稅證明書、協議書、被告丙○○之財產清單、戶
    籍謄本、被告甲○○屏東第一信用合作社存摺影本各乙件及不動產買賣契約書二
    件。並聲請訊問證人李文勝。
丙、本院依職權向屏東地政事務所調閱八十五年十月三十一日屏東字第二六二四三號
    、八十六年十一月十三日屏東字第二八八一三號、八十六年十二月十六日屏東字
    第三一五五八號、八十七年二月十日屏東字第○二五六九號及向潮州地政事務所
    調閱八十六年二月十八日潮登字第二五五一號之移轉登記資料。暨向財政部財稅
    中心函查被告丙○○之財產資料。
    理    由
壹、程序方面：
一、按訴狀送達後，原告不得將原訴變更或追加他訴。但有請求之基礎事實同一者，
    不在此限，民事訴訟法第二百五十五條第一項第二款定有明文。原告起訴訴之聲
    明第一項原請求「被告丙○○、乙○○○就坐落屏東縣萬丹鄉○○段八五一號、
    田、面積○‧一四六九公頃，所有權全部（於民國八十五年十月三十一日由屏東
    地政事務所收件，字號屏東字第二六二四三號）暨就同上段七五九號、建、面積
    ○‧一四七四公頃，持分八分之一（於民國八十六年十一月十三日由屏東地政事
    務所收件，字號屏東字第二八八一三號）所為贈與之法律行為應予撤銷，並應將
    前揭二筆土地以贈與為原因之所有權移轉登記予以塗銷。」嗣追加為「被告丙○○、乙○○○就坐落屏東縣萬丹鄉○○段八五一號、田、面積○‧一四六九公頃
    ，所有權全部，於民國八十五年十月三十一日由屏東地政事務所收件，字號屏東
    字第二六二四三號，暨就同上段七五九號、建、面積○‧一四七四公頃，持分八
    分之一，同上段七六０號、建、面積○‧四二○六公頃，持分八分之一，於民國
    八十六年十一月十三日由屏東地政事務所收件，字號屏東字第二八八一三號，所
    為贈與之法律行為應予撤銷，被告乙○○○並應將前揭三筆土地以贈與為原因之
    所有權移轉登記予乙○○○名義予以塗銷。」原告訴之追加，仍基於民法第二百
    四十四條為之，係請求之基礎事實同一，參諸前揭規定，應予准許。
二、按訴狀送達後，原告不得將原訴變更或追加他訴。但不甚礙被告之防禦及訴訟之
    終結者，不在此限，民事訴訟法第二百五十五條第一項第七款定有明文。原告起
    訴訴之聲明第第三項原請求「被告甲○○就坐落萬丹鄉○○段八五一號、田、面
    積○‧一四六九公頃，持分二分之一（於民國八十六年十二月十六日由屏東地政
    事務所收件，字號屏東字第三一五五八號）暨就同上土地剩餘持分二分之一（於
    八十七年二月十日，由屏東地政事務所收件，字號屏東字第○二五六九號）以買
    賣為原因之所有權移轉登記予乙○○○及甲○○名義予以塗銷。」嗣追加預備聲
    明「被告甲○○、乙○○○就坐落萬丹鄉○○段八五一號、田、面積○‧一四六
    九公頃，持分二分之一，於民國八十六年十二月十六日由屏東地政事務所收件，
    字號屏東字第三一五五八號，暨就同上土地剩餘持分二分之一，於八十七年二月
    十日，由屏東地政事務所收件，字號屏東字第○二五六九號所為買賣行為應予撤
    銷，被告甲○○並應將前揭土地以買賣為原因之所有權移轉登記予甲○○名義予
    以塗銷。」原告此部分訴之追加，不甚礙被告之防禦及訴訟終結者，參諸前揭規
    定，亦應予准許。
貳、實體方面：
一、兩造爭執要旨：
   （一）原告主張被告丙○○於八十五年六月間為訴外人李文瀧、蔡玲琴之保證人
         ，陸續向原告借款各新台幣四百萬元共八百萬元，經原告向鈞院訴請被告
         及李文瀧、蔡玲琴清償債務，經本院八十七年度重訴字第二二九號判決原
         告勝訴確定在案。然被告丙○○所有不動產除系爭土地外，已分別為其債
         權人李瑞櫻、李瑞蘭執行查封並在拍賣中，僅餘系爭土地可供原告執行。
         但原告於八十八年六月二十二日申請系爭土地之登記簿謄本，發現被告李
         優吉為逃避原告之查封，分別於八十五年七月二十一日及八十六年十一月
         十二日將坐落屏東縣萬丹鄉○○段八五一號、七五九號、七六０號土地以
         贈與為原因，將所有權移轉登記予配偶即被告乙○○○，嗣於八十六年二
         月十八日將坐落屏東縣潮州鎮八老爺九一○之三號、九一○之一一地號土
         地以贈與為原因移轉所有權登記予其子即被告甲○○。被告乙○○○於無
         償取得上述萬丹鄉○○段八五一號土地後，又分別於八十六年十二月十六
         日、八十七年二月十日將該土地持分各二分之一以假買賣方式移轉登記
         與其子即被告甲○○。至此丙○○之財產，逃脫一空，致原告雖獲勝訴判
         決，但已無財產可供查封求償。依民法第二百四十四條第一項及同法第二
         百四十五條規定，債權人得聲請法院撤銷之。且被告乙○○○無償繼受坐
         落屏東縣萬丹鄉○○段八五一號土地後，竟於八十六年十二月十六日與其
         子即被告甲○○通謀而為虛偽之買賣行為，由乙○○○將該筆土地所有權
         持分二分之一移轉登記予甲○○，嗣又於八十七年二月十日以同一方式，
         將剩餘持分二分之一移轉登記予甲○○，使甲○○取得該筆土地之全部所
         有權，依民法第八十七條第一項規定，表意人與相對人通謀而虛偽意思表
         示者，意思表示無效，原告依此無效之法律關係請求被告乙○○○、李文
         利母子間之所有權移轉登記塗銷，如認被告間上述買賣行為非虛偽意思表
         示，則因甲○○為轉得人，且於受益時明知有損害於債權人之權利屬惡意
         取得，依民法第二百四十四條第二項規定，亦為撤銷權行使無效之效力所
         及，亦應負塗銷責任等情。
   （二）被告則以被告丙○○係原債務人李文瀧、蔡玲琴之保證人，僅係於原債務
         人李文瀧、蔡玲琴不足清償渠等債務之際，被告丙○○始負代為清償責任
         。綜觀原告提出之資料，俱未有強制執行李文瀧、蔡玲琴之財產無效果之
         證據，則原告既未證明強制執行李文瀧、蔡玲琴之財產無效果，豈得直接
         由被告丙○○負給付清償責任。又縱認原告丁○○於八十八年三月四日接
         獲台灣屏東地方法院民事判決後即得確定強制執行李文瀧、蔡玲琴之財產
         必無效果，被告丙○○須負給付清償責任。然原告對被告丙○○之債權成
         立應較晚於八十八年三月民事判決確定日。而本件被告丙○○移轉所有權
         登記予被告甲○○、乙○○○係於八十六年間因分家，各自獨立生活之緣
         故，而移轉所有權登記予被告甲○○、乙○○○。因之，八十六年間，被
         告丙○○與原告丁○○間之債權尚未成立，原告丁○○顯無權撤銷被告李
         優吉與被告甲○○、乙○○○間之移轉所有權行為。本件被告丙○○育有
         三女及李文瀧、甲○○二子，然丙○○已代李文瀧清償逾千萬元之債務，
         故分家時，僅分予另一子甲○○家產，又因中國人古老重男輕女之思想，
         丙○○均未分予其三位女兒分文，因此，被告所稱分家之際，始與甲○○
         談妥由甲○○負責繳還本息，丙○○將屏東縣潮州鎮八老爺九一０之三、
         九一０之一一地號土地移轉所有權登記予甲○○之情節，顯係事實。又被
         告丙○○原有不少積蓄、田地，俱因代李文瀧償債，而所剩無幾，唯恐被
         告丙○○若突遭意外，其妻即被告乙○○○頓失所依，生計陷入困境，遂
         於八十五、八十六年間於分家之際，將市值僅一百多萬元之坐落萬丹鄉○○段七五九、七六０地號持分土地及銀行貸款一千四百四十萬元之萬丹鄉
         ○○段八五一地號土地贈與予被告乙○○○作為生計之保障。又於八十六
         年十月間，被告丙○○因無力負擔巨額利息，乃與被告乙○○○、甲○○
         再次商議，被告乙○○○將坐落萬丹鄉○○段八五一地號土地以約一百萬
         元之價值賣予被告甲○○另由被告甲○○負擔一千四百多萬元之貸款，因
         甲○○現尚無力清償，無法更名或塗銷，遂以協議方式，由甲○○負責償
         還及繳息。故被告甲○○於八十六年十月十六日自屏東一信提領十三萬現
         金作為首款，復於八十六年十月十六日起至八十七年間就被告甲○○經濟
         狀況之優劣陸續給付數萬元不等金額予被告丙○○、乙○○○，職是，被
         告乙○○○所有前開土地已賣予被告甲○○，並於八十六年十一月及八十
         七年一月間分別移轉所有權登記予被告甲○○。另被告丙○○於八十六年
         間已完全無力負擔貸款利息，銀行多次催繳利息是時，若非被告丙○○與
         甲○○談妥，由被告甲○○一力承擔貸款，繼續繳息，被告丙○○之所有
         財產已全遭保證責任屏東縣屏東市第一信用合作社查封拍賣，原告亦無法
         取得分文，更無機會讓原告誣指被告等人脫產云云。是故，被告甲○○為
         免父親一生辛勞付諸流水，始以獲得之土地市值僅約三、四百萬元，卻背
         負一千多萬元之貸款之不划算交易，一力承擔巨額貸款被告甲○○實係吃
         虧而無利益，益見被告丙○○與被告甲○○間之贈與行為絕非無償行為。
         原告丁○○自無理由撤銷被告等人間之移轉所有權登記行為。再者，不同
         意原告訴之追加等語置辯。
二、得心證之理由：
   （一）原告主張被告丙○○將其所有坐落屏東縣萬丹鄉○○段八五一號、田、面
         積○‧一四六九公頃（下稱系爭八五一地號土地），所有權全部，於八十
         五年十月二十一日由屏東地政事務所收件（起訴狀誤繕為八十五年十月三
         十一日），字號屏東字第二六二四三號，暨同上段七五九號、建、面積○
         ‧一四七四公頃，持分八分之一（下稱系爭七五九地號土地）、同上段七
         六０號、建、面積○‧四二○六公頃，持分八分之一（下稱系爭七六０地
         號），系爭七五九、七六０地號土地均於八十六年十一月十三日由屏東地
         政事務所收件，字號屏東字第二八八一三號等三筆土地贈與被告乙○○○
         ；又被告丙○○將其所有坐落屏東縣潮州鎮八老爺九一○之三號、建、面
         積○‧○六七七公頃，所有權全部（下稱系爭九一○之三地號土地），暨
         就同上段九一○之一一號、道、面積○‧○○五一公頃，所有權全部（下
         稱系爭九一○之一一地號土地），於八十六年二月十八日由潮州地政事務
         所收件，字號潮登字第二五一一號等二筆贈與被告甲○○；另被告李林玉
         珠將所有系爭八五一地號土地，其中持分二分之一先於八十六年十二月十
         六日由屏東地政事務所收件，字號屏東字第三一五五八號，後又於八十七
         年二月十日，由屏東地政事務所收件，字號屏東字第○二五六九號，將系
         爭八五一地號土地剩餘之二分之一以買賣為原因，將所有權移轉登記予被
         告甲○○等事實，業據其提出土地謄本五紙為證，並經本院依職權調閱上
         揭五筆土地之所有權移轉登記資料核閱屬實，且為被告所不爭執，堪信為
         真實。又原告復主張被告丙○○於八十五年六月間為訴外人李文瀧、蔡玲
         琴之保證人，陸續向原告借款各新台幣四百萬元共八百萬元，經原告向本
         院訴請被告及李文瀧、蔡玲琴清償債務，業經本院八十七年度重訴字第二
         二九號判決原告勝訴確定在案，並提出上開判決及確定證明出一紙為證，
         並經本院依職權調閱上開卷宗查明屬實，且為被告所不爭執，亦足信為真
         實。
   （二）按債務人所為之無償行為，有害及債權者，債權人得聲請法院撤銷之。債
         務人所為之有償行為，於行為時明知有損害於債權人之權利者，以受益人
         於受益時亦知其情事者為限，債權人得聲請法院撤銷之。民法第二百四十
         四條第一、二項定有明文。又按債權人得依民法第二百四十四條規定行使
         撤銷權，以其債權於債務人為詐害行為時，業已存在者為限，若債務人為
         詐害行為時，其債權尚未發生，自不許其時尚非債權人之人，於嗣後取得
         債權時，溯及的行使撤銷權。最高法院六十二年度台上字第二六０九號著
         有判例可資參照。因此，本件兩造之爭點在於：I、原告對被告丙○○之
         債權發生時點為何？II、被告等就系爭不動產之移轉行為，係贈與關係？
         抑或買賣之有償行為？茲分述如下：
   （三）原告主張被告丙○○曾於八十五年六月二十日簽訂保證契約，保證訴外人
         蔡玲琴、李文瀧對原告之八百萬債務（下稱系爭保證契約），故簽訂系爭
         保證契約八十五年六月二十日時，對被告丙○○之債權即已存在等情，被
         告則以需嗣原告證明對訴外人李文瀧、蔡玲琴之財產強制執行無效果，原
         告對被告丙○○之保證債權才發生，故縱認原告丁○○於八十八年三月四
         日接獲台灣屏東地方法院民事判決後即得確定強制執行李文瀧、蔡玲琴之
         財產必無效果，被告丙○○須負給付清償責任，但原告對被告丙○○之債
         權成立係晚於八十八年三月民事判決確定日等語置辯。經查：保證債務有
         補充性，即於主債務人不履行債務時保證人應負履行之責，然保證債務非
         以主債務人不履行為停止條件之債務，蓋保證債務已與保證契約同時成立
         ，惟其債務履行責任之具體化，係於一定之停止條件（參史尚寬著『債法
         各論』第八三二頁）。準此，被告抗辯稱原告對被告丙○○之債權，係原
         告對訴外人李文瀧、蔡玲琴之財產強制執行無效果始行發生，顯屬無據，
         故原告對被告丙○○之債權係於八十五年六月二十日簽訂系爭保證契約時
         即已發生。
   （四）系爭八五一、七五九、七六０、九一○之一一、九一０等五筆土地之移轉
         行為皆發生在原告對被告丙○○債權發生日八十五年六月二十日之後，已
         如前述，故次應審究者為：被告丙○○移轉系爭八五一、七五九、七六０
         土地予被告乙○○○之行為，及被告丙○○移轉系爭九一○之一一、九一
         ０之三地號土地予被告甲○○，暨被告乙○○○將系爭八五一號土地二次
         各移轉二分之一予被告甲○○之行為，究屬有償行為或無償行為？
     １、被告丙○○將系爭八五一、七五九、七六０土地移轉予被告乙○○○行為
         之性質？
         原告主張被告丙○○將系爭八五一、七五九、七六０土地以贈與為原因移
         轉與被告乙○○○，並提出土地謄本三紙為據，已如前述，被告除對原告
         對被告丙○○債權發生時點一節外，對上開三筆土地之移轉原因並不爭執
         ，故足信被告丙○○將系爭八五一、七五九、七六０土地移轉予被告李林
         玉珠行為係屬無償之贈與行為。
     ２、被告丙○○移轉系爭九一○之一一、九一０之三地號土地予被告甲○○行
         為之性質？
       原告主張被告丙○○移轉系爭九一○之一一、九一０之三地號土地予被告
         甲○○係無償贈與行為，並提出土地謄本二紙為證，被告則對土地謄本上
         載移轉原因為贈與並不爭執，但抗辯稱係被告丙○○無法清償坐落萬丹鄉
         ○○段八五一地號土地上之屏東一信本金逾一千四百萬元之貸款利息，始
         與甲○○商議，由甲○○負責繳還本息，而丙○○將屏東縣潮州鎮○○○
         段九一０之三、九一０之一一地號土地移轉所有權登記予甲○○，顯見李
         優吉之贈與，係有附負擔之贈與，該負擔大於所受之贈與云云。
       經查：依民法第四百零六條「贈與，因當事人一方以自己之財產，無償給
         與他方之意思表示，經他方允受而生效力」之規定，贈與契約係屬無償，
         其理自明。被告方面雖提出丙○○與甲○○之協議書，欲證明被告甲○○
         受贈系爭九一○之一一、九一０之三地號土地，須負擔為被告丙○○清償
         債務之責，然縱被告之陳稱屬實，亦僅為贈與附有負擔。附負擔之贈與係
         於受贈人不履行其負擔時，贈與人得請求受贈人履行其負擔，或撤銷贈與
         （民法第四百一十二條第一項規定參照），尚難認負擔與贈與行為間具對
         價關係，而屬有償行為。從而，原告主張被告丙○○移轉系爭九一○之一
         一、九一０之三地號土地予被告甲○○，係屬無償之贈與行為，堪信為真
         實。
     ３、被告乙○○○將系爭八五一號土地二次各移轉二分之一予被告甲○○行為
         之性質？
       原告先位聲明主張被告乙○○○分別於八十六年十二月十六日、八十七年
         二月十日將系爭八五一號土地分二次每次各移轉二分之一予被告甲○○之
         行為，係屬通謀虛偽意思表示，應屬無效，備位聲明則主張若認上揭移轉
         行為非通謀虛偽意思表示，則轉得人即被告甲○○於受益時明知有害於債
         權人之權利，屬惡意取得，所以亦為民法第二百四十四條第二項撤銷權效
         力所及等情，被告則以因八十六年十月間，被告丙○○因無力負擔巨額利
         息，乃與被告乙○○○、甲○○再次商議，被告乙○○○將殘餘市值約一
         百多萬元之坐落萬丹鄉○○段八五一地號土地以約一百萬元之價值賣予被
         告甲○○（公告現值僅約五百多萬元，貸款一千四百多萬元），另由被告
         甲○○負擔一千四百多萬元之貸款，惟因甲○○尚無力清償，無法更名或
         塗銷，遂以協議方式，由甲○○負責償還及繳息。故被告甲○○於八十六
         年十月十六日自屏東一信提領十三萬現金作為首款，復於八十六年十月十
         六日起至八十七年間就被告甲○○經濟狀況之優劣陸續給付數萬元不等金
         額予被告丙○○、乙○○○，期間較大筆之金額為被告甲○○於八十七年
         五月二十六日提領七十萬元現金交付予被告丙○○、乙○○○，職是，被
         告乙○○○所有前開土地已賣予被告甲○○等語置辯。
       被告方面抗辯稱被告乙○○○將系爭八五一號土地分二次移轉與被告李文
         利時，其上尚有被告丙○○向屏東第一信用合作社之借款共一千四百餘萬
         元之貸款，為原告所不爭執，自堪信為真實。故現應審究者為：被告李林
         玉珠與被告甲○○二人針對系爭八五一號土地二次之買賣契約是否屬實？
       經查：被告乙○○○以稱二次移轉系爭八五一地號土地予被告甲○○皆係
         基於買賣契約為之，價金約一百萬元，另甲○○尚須負擔丙○○向屏東第
         一信用合作社之借款一千四百餘萬元，並提出屏東第一信用合作社存摺影
         本證明被告甲○○曾於八十六年十月十六日、八十七年五月二十六日各提
         領三十萬、七十萬元為證，然觀諸該存摺往來明細表上載該兩筆金額之支
         出係以現金方式為之，此只能證明被告甲○○確曾於上載日期以現金方式
         提領金錢，尚難遽認甲○○所提領之現金即是交付乙○○○之價金；又本
         院於八十九年十月二十四日隔離訊問被告丙○○、乙○○○、甲○○調查
         系爭土地之移轉過程一事時，被告丙○○稱：「．．．八老爺段土九一○
         之一一及九一○之三地號，二筆土地我賣給我兒子甲○○，價金是因我欠
         屏東一信合作社壹仟七百多萬元，給甲○○償還．．」、被告乙○○○稱
         ：「．．．登記給我兒子被告甲○○部份我不認識字所以我不清楚。土地
         是由我先生在處理」、被告甲○○稱：「八老爺段土九一○之一一及九一
         ○之三地號，二筆土地是贈與給我，代價是我支付屏東一信合作社欠款之
         利息，每月給我父親三至四萬元，其中包括貸款利息及父母親生活費用，
         從八十六年開始，錢我是直接給我父親再給一信，新鐘段八五一地號尚有
         貸款也是我在清償，當初買賣價金因為是母子關係，並沒有清楚談妥數額
         ，大該幾百萬元左右我庭後再補正。」有該期日筆錄在卷可稽，由上開被
         告三人所述得知，被告三人對被告乙○○○與被告甲○○就系爭八五一地
         號土地之買賣價金究竟為何皆無法確切陳明，是否有約定價金一事，已非
         無疑；又縱認被告抗辯稱乙○○○與甲○○間系爭八五一地號土地買賣契
         約價金，係約定由被告甲○○代被告丙○○清償其對屏東第一信用合作社
         之借款一千四百餘萬元之方式為之一事屬實，但被告丙○○卻又陳稱移轉
         系爭九一○之一一、九一０之三地號土地贈與被告甲○○時，係約定被告
         甲○○需負擔被告丙○○對屏東第一信用合作社之借款，然系爭九一○之
         一一、九一０之三地號土地被告丙○○、甲○○之贈與契約贈與原因發生
         日期為：八十六年一月二十七日，同年二月十八日地政機關受理登記申請
         ，同年二月十九登記完畢，有原告所提土地謄本二紙在卷可憑，而被告李
         林玉珠、甲○○針對系爭八五一地號土地之二次移轉行為第一次買賣原因
         發生日為八十六年十一月十三日，地政機關收件日期為八十六年十二月十
         六日，同年月十九日登記完畢，第二次買賣原因發生日為八十七年一月三
         日，地政機關收件日期為八十七年二月十日，同年月十三日登記完畢，亦
         有原告所提之土地謄本一紙在卷可稽，若被告方面所稱被告丙○○對屏東
         第一信用合作社之借款為被告丙○○八十六年一月間贈與系爭九一○之一
         一、九一０之三地號二筆土地與被告甲○○之代價，則何以該筆借款又一
         年後成為被告乙○○○與被告甲○○買賣系爭八五一號土地之代價？被告
         三人之陳稱，顯與常情有違；故被告方面抗辯稱被告乙○○○與被告李文
         利就系爭八五一地號土地二次所有權移轉登記行為係基於買賣契約為之一
         事，尚難採信。被告甲○○二次自被告乙○○○處取得系爭八五一地號土
         地權利範圍各二分之一的行為，土地登記謄本登記原因雖載為買賣，但卻
         未支付買賣價金，因此，原告主張被告乙○○○、甲○○間二次買賣契約
         為通謀之虛偽意思表示，堪信為真實。
三、綜上所述，被告乙○○○將系爭八五一地號土地於八十六年十一月十三日、八十
    七年一月三日各移轉權利範圍二分之一土地予被告甲○○之買賣行為，為通謀之
    虛偽意思表示，依民法第八十七條第一項之規定自屬無效；而系爭八五一地號土
    地原係被告丙○○於八十五年十月一日贈與被告乙○○○，並於同年十月二十三
    日登記完畢，原告既為被告丙○○之債權人，而被告丙○○將系爭八五一地號土
    地贈與被告乙○○○之無償行為係有害原告之債權，已如前述，故原告請求被告
    甲○○就坐落萬丹鄉○○段八五一號、田、面積○‧一四六九公頃，持分二分之
    一，於民國八十六年十二月十六日由屏東地政事務所收件，字號屏東字第三一五
    五八號，暨就同上土地剩餘持分二分之一，於八十七年二月十日，由屏東地政事
    務所收件，字號屏東字第○二五六九號，以買賣為原因之所有權移轉登記應予塗
    銷為有理由，爰判決如主文第一項所示。而被告方面又未陳明除本件系爭五筆土
    地外，被告丙○○尚有其他財產足資清償，故被告甲○○於系爭八五一地號土地
    二次分別移轉權利範圍各二分之一之所有權移轉登記予以塗銷而回復為被告乙○○○所有後，因被告丙○○、乙○○○間就系爭八五一地號土地所為贈與之債權
    行為及移轉所有權之物權行為，有害及原告之債權，如前所述，原告請求依民法
    第二百四十四條第一項規定，請求法院撤銷之，並請求被告乙○○○塗銷系爭土
    地之所有權移轉登記為有理由，亦應准許之，爰判決如主文第二項所示。再者，
    被告丙○○、乙○○○間就系爭七五九、七六○地號土地及被告丙○○、甲○○
    間就系爭九一○之一一、九一○之三地號土地所為贈與之債權行為及移轉所有權
    之物權行為，有害及原告之債權，亦如前述，原告依民法第二百四十四條第一項
    規定，請求法院撤銷之，並請求被告乙○○○、甲○○塗銷系爭土地之所有權移
    轉登記，自屬有據，是以，原告此部分之請求應予准許，另判決如主文第三、四
    項所示。
四、原告就被告乙○○○、甲○○就系爭八五一地號土地二次買賣行為為通謀虛偽意
    思表示，被告甲○○應將上開土地之所有權移轉登記予以塗銷之先位主張既有理
    由，則其備位聲明請求被告乙○○○、甲○○就系爭八五一地號土地之買賣行為
    有害原告債權請求撤銷，被告甲○○並應塗銷所有權移轉登記之主張部分，即無
    再為審酌之必要；且兩造其餘攻擊防禦方法及舉證，核與判決結果無影響，爰不
    一一論列，併此敘明。
五、據上論結，本件原告之訴為有理由，依民事訴訟法第七十八條、第八十五條第二
    項，判決如主文。
中      華      民      國    八十九    年     十二     月    二十六    日
                                    臺灣屏東地方法院民事第一庭
~B法      官  陳淑勤
右為正本係照原本作成。
如不服本判決，應於送達後廿日內，向本院提出上訴狀。
~B法院書記官  張文俊
中      華      民      國    八十九    年     十二     月    二十六    日


司法院資訊處製作；財團法人民間司法改革基金會備份。
